【裁判字號】    92,台上,603
【裁判日期】    920213
【裁判案由】    違反貪污治罪條例
【裁判全文】
最高法院刑事判決                                九十二年度台上字第六○三號
    上訴人  台灣高等法院台南分院檢察署檢察官
    被  告  甲○○
右上訴人因被告違反貪污治罪條例案件，不服台灣高等法院台南分院中華民國九十一
年六月二十六日第二審更審判決（九十一年度上更(二)字第二○三號，起訴案號：台灣
台南地方法院檢察署八十八年度營偵字第一○三一號），提起上訴，本院判決如左：
    主  文
原判決撤銷，發回台灣高等法院台南分院。
    理  由
本件原判決以公訴意旨略稱：被告甲○○係臺南縣新營市「師苑文教用品社」（為合
夥商號，下稱師苑社）之實際負責人，於民國（下同）八十五年十月間，臺南縣鹽水
鎮月津國小辦理八十四學年度幼稚園設備採購案，竟與該校總務主任李仲義（已另行
判決），及其所僱用在師苑社擔任職員之王德蔭（已另行判決），共同基於圖利之犯
意聯絡，先由其與王德蔭負責編列該幼稚園設備採購案之內容及預算交由李仲義，且
李仲義為確保其能順利得標，特別限制參加投標之廠商營業執照，必須包括幼稚教育
用品、木工、電器用品等項目，否則無效，以減少投標廠商之競標外，另將其庫存之
「小鳥模型」及「昆蟲模型」編列為採購項目，並要求「審樣品」、「審型錄」，且
要在一個月內交貨，迫使其他廠商知難而退，使其得以「永弘行」、「高頂企業社」
及「師苑社」進行圍標，嗣於同年十二月二十七日，其以上開三家行號參與投標外，
另有「一信教育用品社」、「慶兆科技有限公司」參與投標，惟「慶兆科技有限公司
」因押標金不足被取消資格，「一信教育用品社」則因自認無法在一個月內交付小鳥
、昆蟲模型而放棄，致其「師苑社」順利以新臺幣（下同）二十九萬六千零七十五元
得標。又該設備採購原經臺南縣政府補助三十一萬元，扣除上開得標金額，尚餘一萬
三千二百九十五元，李仲義復經其要求，由王德蔭依其指示製作追加預算書，追加冷
氣安裝及接外線四千五百元、工作櫃乙臺九千二百元，然竟交付不能使用之追加物品
，由李仲義驗收通過。因認其共同犯有貪污治罪條例第六條第一項第四款之圖利罪
嫌云云。原審審理結果，認不能證明被告犯罪，因而維持第一審諭知被告無罪之判決
，駁回檢察官在第二審之上訴，固非無見。
第按判決不載理由者，當然為違背法令，所謂判決不載理由，係指依法應記載於判決
理由內之事項不予記載，或記載不完備者而言。查：(一)本件被告於台南縣調查站自承
於本件標案招標前，曾親自前往月津國小拜訪校長陳鴻謨，探尋該校之採購案（見調
查站偵查卷第八頁正面第十行以下）。而月津國小之總務主任即本件採購案之承辦人
李仲義於該調查站亦證稱被告在該校收到台南縣政府核定該筆經費之公文後，被告即
前往學校拜訪校長。另校長陳鴻謨也證實：「甲○○到學校找我，並出示她的名片給
我，其名片上的頭銜有台南縣議員「岩順天助理」等語（見調查站卷第二頁正面第十
一頁以下、第十六頁反面第六至八行）。李仲義更指出開標當天被告有到場，且於開
標後由被告帶參與投標之永弘行與高頂企業社之印章，領回押標金（顯見是借牌圍標
）。補充說明與小鳥、昆蟲模型須審樣品型錄，都由被告所製作，經過校長同意。開
標前一天由被告一個人代表師苑社、永弘行與高頂企業社將三家應提出之樣品即型錄
送至校長室（見調查站卷第三頁反面第六行、第五頁正面第二至七行）。(二)同案被告
王德蔭曾供稱：本件採購案係由被告所擁有之師苑社所承包，其僅是受被告之指示辦
理該採購案之投標、簽約、交貨、驗收及請款等工作。其在採購案之概算書編列完畢
後，即交給被告，再由被告交給月津國小校方人員。其並依被告指示，把被告現有之
小鳥模型及昆蟲模型庫存貨列入採購物品。被告要其在小鳥模型及昆蟲模型之備註欄
加註「審樣品、審型錄」字樣。重編完成後，又將概算書交由被告轉交校方（見調查
站卷第十一頁反面第八至九行、第十二頁正面第三至八行）。(三)王德蔭於到案之初，
被問及被告為何要其增列小鳥模型與昆蟲模型的採購項目並加註「審樣品目錄」之字
樣時，曾供稱：因該二種模型甲○○已有存貨，可以即時交貨，且特別指定十種鳥類
與十三種昆蟲之模型，再加上交貨時間之限制，使其他廠商無法依時限供貨，知難而
退。又稱：「甲○○交代我，該採購案必須在八十六年農曆年前完成交貨驗收，以請
領款項。而且要配合前述小鳥、昆蟲模型之規格限制。我遂依郭女之指示，計算該採
購案開標、簽約到交貨時間，約一個月的時間較能符合郭女的要求，遂告訴郭女交貨
時間為一個月。」「依郭女的指示，又將郭女現有之小鳥模型及昆蟲模型的庫存貨列
入採購物品，郭女並要我在小鳥模型及昆蟲模型之備註欄加註審樣品、審型錄字樣」
（見調查站卷第十二頁正面第六至八行、第十一行至反面第一至十行）。嗣於開標之
日，果真由校長陳鴻謨「當場臨時宣佈」，必須在一個月內交貨，以致參與投標之一
信教育用品社措手不及，原本可用最低投標金額得標，但因礙於無法在一個月內交貨
而被迫放棄。業據該社負責人邱啟正於調查站與檢察官偵查中證述明確（見調查站卷
第二十頁正面第九至反面第七行、偵查卷八十七年六月二十二日訊問筆錄）。上開證
人之陳述如屬非虛，則被告是否主導及實際參與本件投標案，已不無疑義，原判決對
於上述不利於被告之證據何以不採，未說明其理由，即有理由不備之違誤。次查現今
通訊及交通發達，一人在兩地經營公司者，事所常有，原審僅以被告在本件採購案標
購之前已遷入台中市並加入花仙子國際美容公司股東並擔任董事長職務，據以認定被
告雖曾到場參與投標事宜，亦難認被告有參與圖利犯行云云，似與經驗法則有違。檢
察官上訴意旨，執以指摘原判決不當，非無理由，應認原判決仍有撤銷發回更審之原
因。
據上論結，應依刑事訴訟法第三百九十七條、第四百零一條，判決如主文。
中      華      民      國    九十二    年      二      月      十三    日
                              最高法院刑事第十一庭
                                  審判長法官  呂  潮  澤
                                        法官  白  文  漳
                                        法官  陳  世  雄
                                        法官  孫  增  同
                                        法官  林  開  任
      右正本證明與原本無異
                                              書  記  官
中      華      民      國    九十二    年      二      月     十九     日


司法院資訊處製作；財團法人民間司法改革基金會備份。
